【裁判字號】    88,上訴,1811
【裁判日期】    890531
【裁判案由】    偽造文書等
【裁判全文】
臺灣高等法院刑事判決                  八十八年度上訴字第一八一一號
    上  訴  人
    即 自訴 人  己○○
                甲○○
    代  理  人  丙○○
                乙○○
    被      告  丁○○
                戊○○
右上訴人因被告偽造文書等案件，不服臺灣板橋地方法院八十七年度自字第一一三號
，中華民國八十八年四月八日第一審判決，提起上訴，本院判決如左：
    主      文
原判決關於丁○○部分撤銷。
丁○○免訴。
其他上訴駁回。
    理      由
壹、上訴駁回部分：
一、自訴意旨略以：被告戊○○雖非附表所示三組互助會（以下分別簡稱為「Ａ會」
    、「Ｂ會」、「Ｃ會」）之會首，然亦參與運用丁○○冒標所得之會款，於自訴
    人甲○○偕同其他會員追索時，並表示其夫妻投資股票失敗，丁○○始冒標會款
    使用，且悍拒將其名下之股票比例分配予各債權人，足見其與丁○○共犯連續行
    使偽造文書、詐欺及侵占犯行，爰對之提起自訴。
二、按犯罪事實應依證據認定之，無證據不得推定其犯罪事實，如不能證明被告犯罪
    者，應諭知無罪之判決，刑事訴訟法第一百五十四條、第三百零一條第一項分別
    定有明文。所謂認定犯罪事實之證據，係指足以認定被告確有犯罪行為之積極證
    據而言，苟未能發現相當證據，或證據不足為不利於被告事實之認定時，即應為
    有利於被告之認定，更不必有何有利之證據，亦不能以推測或擬制之方法，以為
    裁判基礎（最高法院二十九年上字第三一０五號、四十年台上字第八六號、五十
    六年度台上字第八０七號判例意旨參照）。又告訴人之告訴，係以使被告受刑事
    追訴為目的，其指訴是否與事實相符，仍應調查其他證據，以資審認，必被害人
    所述被害情形，無瑕疵可指，且就其他方面調查，與事實相符，始足據為有罪判
    決之基礎（最高法院五十二年臺上字第一三００號判例及八十一年度台上字第三
    五三九號判決意旨參照）。
三、訊據被告戊○○堅決否認有何犯行，辯稱伊不知丁○○自任會首召組附表所示三
    組互助會，亦未幫忙招募會員或收取會款，而各該互助會開標地點在海霸王餐廳
    ，伊在新光人壽保險股份有限公司（以下簡稱為「新光人壽公司」）上班，從未
    參與開標，且與被告丁○○財務各自獨立，未曾運用其收取之會款，至伊名下之
    新光人壽公司與台新國際銀行股票係因任職關係配發，嗣為幫助丁○○始出售予
    其還債，與該互助會無關，自訴人為迫伊代償債務始羅織罪名起訴，伊從未向渠
    表示收受丁○○之會款從事投資或經商等語。經查：
  (一)互助會之會員得標時，固得請求會首交付得標金，然會首收取之會款於交付前，
    其所有權並未移轉，即非持有他人之物，其拒不交付，尚難令負侵占刑責（法務
    部法檢(二)字第四０一號函釋參照）；又會首對得標人僅居於保證人之地位，非
    為他人處理事務，其收取會款不交付得標人而自行花用，不成立背信罪（見最高
    法院二十八年上字第一四七九號判例、六十九年元月十五日六十九年度第一次刑
    事庭會議決議(一)意旨參照），是不論被告戊○○與被告丁○○有無共同之犯意聯
    絡或行為分擔，就被告丁○○於八十六年十月二十日開標後收得Ａ、Ｂ會之會款
    未交付予得標會員乙事，均不成立侵占或背信罪。
  (二)刑法上之共同正犯，除以自己犯罪之意思事前同謀，而推由他人實施者外（即所
    謂之「共謀共同正犯」），以有犯意聯絡及行為分擔為要件（最高法院十九年上
    字第六九四號判例及大法官會議第一０九號解釋意旨參照）。被告丁○○於台灣
    板橋地方法院八十七年度偵字第二０三五號偽造文書案偵查及原審訊問時，雖供
    承就Ａ、Ｂ會有偽填會員姓名於標單上冒標以詐取會款，然始終否認被告戊○○
    參與其事，而各該互助會會首為丁○○，皆於每月二十日或五日下午二時十五分
    在海霸王餐廳地下一樓開標，有互助會單影本三紙可稽，被告戊○○依自訴人所
    供既仍在新光人壽股份有限公司上班，自不可能於開標時到場，且各會員均係丁○○邀集或經會員或朋友介紹入會，收取會款、開標、填寫標單代標等項亦皆係
    丁○○自為等情，業經自訴人及證人何張寶猜、林伶瑜及林王清香於原審審理（
    見原審八十八年三月十日訊問、同年月三十四日審理筆錄）、證人林秀霞於前案
    偵查（見該偵查卷第五十一頁）、證人陳文安、葉明章於原審八十七年度自字第
    一０三號詐欺案訊問時（見原審八十七年五月二十五日訊問筆錄）供明，縱認丁○○自白冒標屬實，被告戊○○既未參與偽造標單或向會員宣稱何人得標進而收
    取會款，即無行為分擔可言，其非各該偽造文書、詐欺之實施共同正犯甚明。
  (三)共謀共同正犯因未參與犯罪構成要件之實施，僅以其參與犯罪之謀議為其犯罪構
    成要件要素，其有無參與謀議自須以嚴格之證據證明（最高法院八十三年度臺上
    字第一０五０號、第六六二二號判決意旨參照）。自訴人主張丁○○邀會時表示
    係為籌款予戊○○做生意云云，為被告丁○○否認，而丁○○於召集附表所示之
    互助會時任海霸王餐廳西寧北路店副總經理，其夫戊○○係在新光人壽股份有限
    公司上班，系爭三組互助會之會員率皆為其服務餐廳之同事、顧客或熟識之朋友
    ，欲向渠等召會當無表明其夫與召會間關係之必要，亦不可能稱係為籌款予戊○○經商；況該三組互助會會單上載會員均真正，無被冒名入會之情形，業據自訴
    人及證人林王清香、林伶瑜、何張寶猜供明（見原審八十八年三月二十四日審理
    筆錄），且各該互助會至八十六年十一月五日停標時止，Ａ會僅餘三會，Ｂ會餘
    二會，Ｃ會已開標七會，扣除自訴人主張Ａ、Ｂ、Ｃ互助會可能被冒標之四會、
    三會及一會，計丁○○於倒會前就該三組互助會已正常開標並支付得標金四十七
    會、三十七會及六會會款，可見被告丁○○未虛列會員起會以騙取「會頭錢」，
    其於召會時究如何向各會員表示，與其嗣後起意冒標即屬無涉。又原審之自訴代
    理人請求調取被告戊○○在證券交易機構往來之明細資料，僅能查戊○○買賣股
    票交割情形，不能證明其資金是否源自會款，經原審核無調取之必要，其指訴被
    告戊○○運用丁○○冒標所得會款投資股票，並於伊追索時表示其夫妻投資股票
    失敗，丁○○始冒標會款使用云云，為被告否認，且與甲○○於台灣板橋地方法
    院八十七年度偵字第二０三五號偽造文書案偵查時供稱伊聽說丁○○交予戊○○
    做生意（見偵查卷第五十九頁）等情矛盾，此外查無足認被告戊○○參與運用會
    款之佐證，至被告戊○○與丁○○為夫妻關係及其在倒會後出售股票為丁○○還
    債則無從據以推論冒標經其謀議，自不能僅憑告訴人之指訴，遽認被告戊○○共
    謀冒標。
四、綜上所述，被告戊○○未參與實施冒標詐取會款，亦無從認定係與丁○○共謀推
    由梁女為之，此外查無被告戊○○就附表所示各互助會有何共同偽造標單以詐取
    會款之積極證據，揆諸前開說明，其被訴共同連續行使偽造私文書、詐欺及侵占
    罪名自屬不能證明其犯罪，應為無罪之諭知。
五、原審以調查證據結果，斟酌全辯論意旨，認不能證明被告犯罪，而為被告無罪之
    諭知，核無不當，自訴人上訴意旨仍執前詞認應成立犯罪，指摘原判決不當，為
    無理由，應予駁回。
貳、撤銷改判部分：
一、自訴意旨略以：被告丁○○為海霸王餐廳西寧北路店副總經理，先後於民國八十
    三年三月二十日、八十四年三月二十日、八十六年四月五日，在前開餐廳地下室
    一樓自任會首籌組Ａ、Ｃ三組互助會。八十六年十月二十日Ａ、Ｂ會開標，丁○○向其他會員收取會款後即捲款潛逃，未將得標金交予Ａ、Ｂ會得標之會員，自
    訴人於同年十一月十三日參加丁○○召開之債權人會議與其他會員討論後發現至
    同年月五日止，Ａ會僅餘三會，Ｂ會僅二會，但前者尚有己○○、賴淑玫、張寶
    猜、許新添、萬家香、林王清香七會未標，後者則有甲○○、葉明章、陳國宏、
    許新添、萬家香五會未標，Ｃ會中未曾出標之己○○亦為丁○○宣布為死會，且
    丁○○就Ｃ會第三期告知蔡也好標息七千二百元，告知己○○為七千元，就Ａ會
    第四期告知蔡也好標息八千二百元，告知己○○為八千八百元，各有不同，始知
    丁○○確有連續冒用會員姓名填寫標單標取各組互助會，並向各會會員謊報得標
    金，使各組互助會之活會會員陷於錯誤而交付或溢付會款之詐欺、偽造文書及侵
    占犯行云云而對其提起自訴。
二、案件曾經判決確定者，應諭知免訴之判決，刑事訴訟法第三百零二條第一款定有
    明文，而是否為同一案件則取決於前後兩訴裁判對象事實是否同一，不受自訴人
    關於罪名主張之影響（最高法院四十六年台上字第四０六號判例意旨參照）。查
    附表所示三互助會會員葉明章、李玲、陳文安、游琍婷、李就、許新添、盧素香
    、溫阿菊及陳國宏就被告丁○○冒標該三互助會以詐取會款之同一事實於本件自
    訴前之八十七年三月二十日即向板橋地方法院提起自訴（板橋地方法院八十七年
    度自字第一０三號詐欺案），業經本院調取該卷核閱無訛，該案並經本院於八十
    九年二月八日以八十八年度上訴字第四０五六號判決判處被告丁○○有期徒刑貳
    年確定在案，此有該判決書附卷可參。是不論自訴人甲○○、賴怡鈞自訴所引之
    法條為何，本案均係就同一案件重複起訴，曾經判決確定。揆諸前述規定，自應
    為免訴之諭知。
三、原審以本案均係就同一案件重複起訴，為不受理之諭知，固非無見。然查同一案
    件之板橋地方法院八十七年度自字第一０三號詐欺案，如前所述，業經本院以八
    十八年度上訴字第四０五六號判決確定在案，揆諸首開規定，本案自應諭知免訴
    判決。自訴人上訴意旨仍執陳詞，指摘原判決不當，固無理由，惟原判決既有如
    上可議之處，仍應予以撤銷改判。爰將原判決撤銷，並為免訴之諭知，以臻適法
    。
四、被告丁○○經合法傳喚，無正當理由不到庭，爰不待其陳述逕行判決。
五、據上論斷，應依刑事訴訟法第三百六十八條、第三百六十九條第一項前段、第三
    百六十四條、第三百七十一條、第三百零二條第一款，判決如主文。
中    華    民    國    八十九    年      五        月      三十一      日
                            臺灣高等法院刑事第十一庭
                                審判長法  官  楊  照  男
                                      法  官  王  詠  寰
                                      法  官  楊  炳  禎
右正本證明與原本無異。
如不服本判決應於收受送達後十日內向本院提出上訴書狀，其未敘述上訴之理由者並
得於提起上訴後十日內向本院補提理由書（均須按他造當事人之人數附繕本）。
              書記官  廖  素  花
中    華    民    國    八十九    年      六        月        七        日
附表：
┌───┬───┬────┬─────┬────────┬──────┐
│會  別│會  首│會款金額│ 起訖時間 │ 開  標  日  期 │會 員 總 數 │
│      │      │(新台幣)│          │                │ (不含會首) │
├───┼───┼────┼─────┼────────┼──────┤
│Ａ  會│丁○○│三 萬 元│ 83.03.20 │每月二十日開標，│ 莊來富等五 │
│      │      │        │ 86.12.20 │每年六、十二月五│ 十五名     │
│      │      │        │          │日各加標一次。  │            │
├───┼───┼────┼─────┼────────┼──────┤
│Ｂ  會│丁○○│三 萬 元│ 84.03.20 │每月二十日開標，│ 莊永慶等四 │
│      │      │        │ 86.12.05 │每年四、八、十二│ 十二名     │
│      │      │        │          │月五日各加標一次│            │
├───┼───┼────┼─────┼────────┼──────┤
│Ｃ  會│丁○○│三 萬 元│ 86.05.05 │每月五日開標，每│ 鋐泰公司等 │
│      │      │        │ 89.01.05 │年四、八、十二月│ 四十一名   │
│      │      │        │          │二十日各加標一次│            │
└───┴───┴────┴─────┴────────┴──────┘


司法院資訊處製作；財團法人民間司法改革基金會備份。
